臺灣屏東地方法院民事判決　　　　　　　　94年度訴字第56號
　　原　　　告　丁○○
　　　　　　　　戊○○
　　　　　　　　丙○○○○○○.
　　　　　　　　庚○○
　　　　　　　　己○○
　　共　　　同
　　訴訟代理人　孔福平　　律師
　　被　　　告　甲○○
　　　　　　　　乙○○
　　共　　　同
　　訴訟代理人　曾慶雲律師
上列當事人間請求侵權行為損害賠償事件，原告於刑事訴訟程序
（93年度訴字第445 號）提起附帶民事訴訟（93年度附民字第81
號），經刑事庭移送前來，本院於民國94年8 月9 日言詞辯論終
結，判決如下：
    主  文
被告應連帶給付原告丁○○、戊○○、丙○○○○○○、己○○
各新台幣陸拾柒萬元，原告庚○○新台幣柒萬元，及均自民國九
十四年六月十四日起至清償日止，按週年利率百分之五計算之利
息。
原告庚○○其餘之訴駁回。
訴訟費用由被告連帶負擔百分之八十二，餘由原告庚○○負擔。
本判決第一項於原告丁○○、戊○○、丙○○○○○○、己○○
各以新台幣貳拾貳萬仟佰拾元為被告供擔保後，得假執
行；原告庚○○部分得假執行；但被告於執行標的物拍定、變賣
前，依序以新台幣陸拾柒萬元、陸拾柒萬元、陸拾柒萬元、陸拾
柒萬元、柒萬元為原告丁○○、戊○○、丙○○○○○○、己○○及庚○○預供擔保，得免為假執行。
原告庚○○其餘假執行之聲請駁回。
    事實及理由
一、按擴張或減縮應受判決事項之聲明者，於訴狀送達後，仍得
    為之，為民事訴訟法第255 條第1 項但書第3 款所明定。本
    件原告原起訴請求被告應連帶給付其新台幣（下同）
    3,500,000 元，嗣減縮本金部分為3,350,000 元，並擴張請
    求自民國94年6 月14日起至清償日止，按年息百分之5 計算
    之利息，核與上開條文規定相符，應予准許。
二、原告主張：被告甲○○係位於屏東縣東港鎮○○路199 號對
    面之「鳳盛海釣場」負責人，被告乙○○則為該海釣場之現
    場管理人，均負有維護該釣魚場電力設備安全之義務，本應
    注意該釣魚場鐵絲圍牆旁之電線乃暴露於室外，且該電線接
    合處僅以膠布包覆，應將該電線以電流絕緣體加以遮蔽並遠
    離易導電之鐵絲圍牆，又縱使該電線迴路裝設有漏電斷路器
    ，亦應隨時加以檢測漏電斷路器是否能正常運作，並應隨時
    檢查該釣魚場周邊戶外電線是否有因外皮剝落等因素導致漏
    電情形，而能加以維修以防漏電，且依當時被告甲○○、乙○○分別為該釣魚場之負責人、現場管理人，在釣魚場正常
    經營之情形下，並無不能注意並維護電線安全之情事，竟疏
    未注意前開鐵絲圍牆旁之電線因外皮剝落而漏電，且漏電斷
    路器並未發生作用，且該電線因接觸鐵絲圍牆致鐵絲圍牆導
    電，而疏未加以維修。適訴外人宋振平於民國92年8 月5 日
    上午6 時30分許，在該海釣場鐵絲圍牆旁拾荒，因左手碰觸
    外皮剝落之裸露電線而觸電死亡。原告均為宋振平之子女，
    為其支出殯葬費，並受有非財產上之損害。被告應就其上開
    過失不法侵權行為負損害賠償責任，而賠償原告每人70,000
    元殯葬費及每人600,000 元之精神慰撫金。爰依共同侵權行
    為之法律關係，提起本件訴訟，並聲明：(一)被告應連帶給付
    原告丁○○、戊○○、丙○○○○○○、庚○○、己○○各
    670,000 元，及自起訴狀繕本送達被告後之94年6 月14日起
    至清償日止，按年息百分之5 計算之利息。(二)願供擔保請准
    宣告假執行。
三、被告則以：其等就疑似漏電之電線已加裝漏電斷路器，並於
    電線外包覆絕緣體，電線接頭處亦有絕緣膠布加以黏貼包覆
    ，該漏電斷路器亦屬正常運作，此經台灣電力股份有限公司
    稽查人員測試及財團法人台灣大學電力研究所試驗中心鑑定
    明確，其等對於懸掛在圍牆鐵絲網上之電線已為詳盡之防範
    措施，已盡注意義務；縱認其等應負損害賠償責任，然宋振
    平於颱風過境之是日，外出拾荒且未穿鞋，又行動不便，碰
    觸電線致死，亦屬與有過失；另原告請求之慰撫金過高等語
    ，資為抗辯。並聲明：(一)原告之訴駁回；(二)如受不利判決，
    願供擔保請准宣告免為假執行。
四、原告主張被害人宋振平因觸碰「鳳盛海釣場」鐵絲圍牆旁外
    皮剝落而漏電之電線，致感電死亡之事實，為被告所不爭執
    ，且經本院依職權調取台灣高等法院高雄分院94年度上訴字
    第282 號刑事卷全卷查明屬實，並有該卷附之臺灣屏東地方
    法院檢察署鑑定驗斷書、相驗屍體證明書、輔英醫事護理專
    科學校附設醫院法醫參考病歷摘要各1 份，及92年8 月5日
    、92年10月1 日之勘驗筆錄、死者倒地照片2 幀、現場及相
    驗死者照片13幀為證。被告雖辯稱該漏電之電線外皮業以絕
    緣膠布黏貼包覆，並加裝漏電斷路器且正常運作云云。惟查
    ，鳳盛海釣場鐵絲網掛有電線迴路係外皮剝落裸露一節，有
    現場照片6 張附於上開相驗卷宗內可稽，足見該漏電之電線
    外皮膠布並非包覆完整。而證人蔣輝政（即臺灣電力股份有
    限公司之電錶維護員）、蔡普安（即臺灣電力股份有限公司
    之稽查組人員）均於本院刑事庭審理時結證稱：漏電斷路器
    無法防止漏電，而當人碰觸漏電之電線迴路時，人會先感電
    後（一般情形下會感覺麻一下），漏電斷路器才會於很短之
    時間內跳脫斷電等語（見本院93年度訴字第445 號刑事卷第
    86頁）。參以宋振平感電死亡當天係颱風天且有下雨，該漏
    電之電線迴路附近因而潮濕，地面亦有積水之情形，衡諸一
    般常情，在潮濕之環境中，電流隨導電體導電或感電之情形
    應較乾燥之環境下強烈。況證人蔣輝政、蔡普安雖於本院刑
    事庭審理時證述其等於92年8 月6 日、同年10月1 日於前開
    海釣場勘驗時，其電線迴路有加裝漏電斷路器且經測試能正
    常運作跳脫斷電等情（見同上卷第88頁）；且92年10月1日
    勘驗扣押之漏電斷路器，經檢察官送請財團法人台灣大電力
    研究試驗中心92年11月26日大電試字第9211之1401號函覆鑑
    定結果：「該漏電斷路器之絕緣耐電壓及漏電跳脫性能基本
    上符合我國標準之規定；亦即該斷路器在規定的電路條件下
    使用，其後端之電器設備如有漏電情形，該斷路器應會跳脫
    」（見同上偵卷第56-57 頁），但證人蔣輝政、蔡普安勘驗
    現場及測試漏電斷路器之期日，上開送驗之漏電斷路器係在
    92年10月1 日扣押，均在92年8 月5 日被害人觸電死亡之後
    ，是亦無法證明被害人觸電死亡當日，該漏電之電線迴路確
    有裝設漏電斷路器，且漏電斷路器有正常運作。是被告上開
    所辯，尚難採信。
五、按侵權行為損害賠償責任規範之目的乃在防範危險，凡因從
    事一定營業或職業致有發生一定損害之危險時，即應承擔防
    範危險之義務，如因防範危險之發生，依當時情況，應有所
    作為，即得防止危險之發生者，則因其不作為，致他人之權
    利受損害，其不作為與損害之間即有因果關係，應負不作為
    侵權損害賠償責任（最高法院52年度台上字第2769號判決參
    照）。查鳳盛海釣場係以提供不特定人付費釣魚及飲食為主
    要業務，維持釣魚場內電力正常供應及電力設備之安全屬營
    業上必要措施，被告甲○○、乙○○既分別為釣魚場之負責
    人、現場管理人，依前開危險前行為之理論及公序良俗之要
    求，其等本應維護釣魚場內及其周邊之電線迴路安全無虞，
    不應使利用釣魚場及往來之其他人置身於觸電之危險。是其
    等既知該釣魚場周邊之電線迴路係依附在足以導電之鐵絲網
    上，即應隨時注意防止該電線迴路漏電，並隨時注意有無漏
    電情形，以迅速排除並防範漏電危險，而依當時情形並無不
    能注意之情事，竟疏未注意該外皮已剝落裸露且漏電之電線
    迴路，並加以修復，致宋振平於抓住鐵絲網時，手背碰觸該
    漏電之電線而觸電身亡。被告之消極不作為與被害人死亡間
    有因果關係甚明，其等自應連帶負侵權行為損害賠償責任。
六、被告雖另辯稱宋振平於颱風過境之日，外出拾荒且未穿鞋，
    又行動不便，碰觸電線致死，亦屬與有過失云云。然按民法
    第217 條第1 項過失相抵之規定，須被害人之行為予損害之
    發生或擴大以助力，而與損害之發生有相當因果關係，亦即
    構成損害之共同原因者，始有其適用。倘按一般客觀情形，
    茍該行為並不必然發生損害之結果，即無相當因果關係可言
    ，當不得遽指具有共同之原因力，賠償義務人自不得以被害
    人與有過失為抗辯。查被告二人為經營鳳盛海釣場之需要而
    架設電力設備，該等架設於釣魚場周邊位置之電線，難免與
    附近居民接觸頻繁，基於其等架設電線所製造之風險應加以
    防範，及往來之人對架設單位之信賴，該等電線迴路即應保
    持通常不漏電之狀態，不能期待一般人對於該釣魚場之鐵絲
    網及電線迴路保持隨時可能觸電之警覺，因而提高注意能力
    。是在一般客觀情形下，宋振平即使碰觸系爭鐵絲網及電線
    ，亦不致發生觸電之結果，況被告所辯宋振平縱有於颱風天
    未穿鞋且行動不便外出拾荒，該行為更不致發生觸電之結果
    ，即與損害之發生或擴大無相當因果關係，難認係與有過失
    。是被告上開所辯，尚無可取。
七、按因故意或過失不法侵害他人之權利者，負損害賠償責任；
    數人共同不法侵害他人之權利者，連帶負損害賠償責任；不
    法侵害他人致死者，對於支出殯葬費之人，亦應負損害賠償
    責任；不法侵害他人致死者，被害人之子、女，雖非財產上
    之損害，亦得請求賠償相當之金額，民法第184 條第1 項前
    段、第185 條第1 項、第192 條第1 項、第194 條分別定有
    明文。本件被告甲○○、乙○○之過失，均為造成被害人死
    亡之共同原因，如前所述，其等依上開規定應連帶負損害賠
    償責任。茲就原告請求被告賠償之各項損害，審酌如下：
  (一)殯葬費部分：
    原告為辦理宋振平喪葬事宜，共同支出殯葬費用380,000 元
    ，有其等提出之收據1 紙附卷可稽，並為被告所不爭執。本
    院斟酌被害人宋振平死亡時之身分、地位、經濟狀況及社會
    風俗慣行需要之結果，認原告支出之喪葬費用係在合理範圍
    內。原告僅請求每人70,000元，合計350,000 元部分，應予
    准許。
  (二)精神慰撫金部分：
    原告丁○○、戊○○、丙○○○○○○、己○○均為被害人
    宋振平之子女，有其等戶籍謄本在卷可稽，其等青壯年時痛
    失父親，未及報答養育之恩，承受子欲養而親不在之悲痛，
    受有精神上之痛苦，堪予認定。查原告丁○○係小學畢業，
    從事美容業，每月收入約20,000元，名下有1 間房屋、2 筆
    建地；原告戊○○係高中畢業，為家庭主婦，名下無財產；
    原告丙○○○○○○係高中畢業，經營餐飲業，每月收入約
    20,000元，名下有汽車1 輛；原告己○○係大學畢業，任職
    教師，每月收入約30,000元，名下有房屋1 間、田地3 筆、
    建地4 筆，汽車1 輛；被告乙○○係國小畢業，擔任鳳盛海
    釣場現場管理人，每月收入約30,000元，名下無財產；被告
    甲○○係國中畢業，擔任鳳盛海釣場負責人，每月收入
    20,000元，名下有房屋1 間、土地1 筆、汽車1 輛等情，為
    兩造所不爭執，並有稅務電子閘門財產所得調件明細表各1
    份可考，堪信為真實。本院審酌兩造上開教育程度、職業、
    經濟能力等情狀，被告二人於本件事故之過失及其於事故發
    生後推卸責任，迄今仍未與原告達成和解等情，認原告丁○○、戊○○、丙○○○○○○、己○○四人所請求之慰撫金
    每人各600,000 元，尚屬合理，應予准許。至原告庚○○部
    分，其雖為宋振平所生，然業於68年5 月2 日為蘇榮輝單獨
    收養，有其戶籍謄本1 份可稽。而按收養關係成立後，養子
    女與本生父母之權利義務於收養關係中停止，於收養關係終
    止時，養子女方能回復本姓並回復其與本生父母之關係，原
    告庚○○既經蘇榮輝收養，其與本生父親宋振平之親子關係
    即處於停止狀態，現非父女關係，是原告庚○○依民法第
    194 條規定請求被告賠償其所受非財產上之損害，於法不合
    ，不應准許。
八、從而，原告依侵權行為之法律關係，請求被告連帶給付原告
    丁○○、戊○○、丙○○○○○○，己○○各670,000 元及
    原告庚○○70,000元，並均自附帶民事起訴狀繕本送達後之
    94年6 月14日起至清償日止，按年息百分之5 計算之利息，
    為有理由，應予准許；逾此範圍之請求，尚屬無據，應予駁
    回。
九、本件事證已臻明確，兩造其餘攻擊防禦方法及舉證，核與判
    決結果不生影響，爰不逐一論述，並此敘明。
十、兩造陳明願供擔保，聲請宣告假執行或免為假執行，經核原
    告丁○○、戊○○、丙○○○○○○、己○○部分，合於法
    律規定，爰分別酌定相當之擔保金額宣告之。另原告庚○○
    勝訴部分，因所命給付之金額未逾500,000 元，爰依民事訴
    訟法第389 條第1 項第5 款規定，依職權宣告假執行；至原
    告庚○○敗訴部分，其假執行之聲請因訴之駁回而失所依據
    ，應併予駁回。
十一、據上論結，原告之訴為一部有理由、一部無理由，依民事
      訴訟法第79條、第85條第2 項、第389 條第1 項第5 款、
      第390 條第2 項、第392 條第2 項、第3 項，判決如主文
      。
中　　華　　民　　國　　94　　年　　8 　　月　　23　　日
                        民事第二庭
                            法      官  楊中琪
正本係照原本作成。
如對判決上訴，須於判決送達後20日內向本院提出上訴狀，其未
表明上訴理由者，應於提出上訴後20日內向本院補提理由書狀（
均須按他造當事人之人數附繕本）。
中　　華　　民　　國　　94　　年　　8 　　月　　23　　日
                            書  記  官  劉音利
